【裁判字號】    98,台上,4961
【裁判日期】    980902
【裁判案由】    違反公職人員選舉罷免法
【裁判全文】
最高法院刑事判決            九十八年度台上字第四九六一號
上  訴  人  乙○○
            丙○○
共      同
選任辯護人  蕭麗琍律師
上  訴  人  甲○○
選任辯護人  賴鴻鳴律師
            黃俊達律師
            粘怡華律師
上列上訴人等因違反公職人員選舉罷免法案件，不服台灣高等法
院台南分院中華民國九十八年四月一日第二審更審判決（九十七
年度上更(一)字第三七八號，起訴案號：台灣台南地方法院檢察署
九十五年度選偵字第一七號），提起上訴，本院判決如下：
    主  文
上訴駁回。
    理  由
按刑事訴訟法第三百七十七條規定，上訴於第三審法院，非以判
決違背法令為理由，不得為之。是提起第三審上訴，應以原判決
違背法令為理由，係屬法定要件。如果上訴理由書狀並未依據卷
內訴訟資料，具體指摘原判決不適用何種法則或如何適用不當，
或所指摘原判決違法情事，顯與法律規定得為第三審上訴理由之
違法情形，不相適合時，均應認其上訴為不合法律上之程式，予
以駁回。本件原判決依憑上訴人乙○○、丙○○、甲○○分別供
承乙○○係本件罷免告訴人張春長案之提議領銜人；三人均有參
與至告訴人住所之群眾抗議活動；甲○○帶領群眾呼喊罷免口號
，丙○○丟擲雞蛋；有與告訴人發生爭執或拉扯等供述，證人張
春長於原審之證詞，及卷附台南縣選舉委員會函文暨檢附資料、
告訴人住所照片、第一審及上訴審勘驗筆錄、翻拍照片、光碟等
證據資料，認定上訴人等有原判決事實欄所載之違反公職人員選
舉罷免法之犯行，且敘明上訴人等否認該犯行，辯稱：抗議活動
係鄉民基於公益目的之自發性聚集，與罷免案無涉，上訴人等經
通知始到場，非經謀議，亦無首謀；甲○○、丙○○均不知有罷
免案；前往告訴人住所抗議之群眾人數未達隨時可增加之情狀，
渠等亦未包圍告訴人之住所，所為不該當公職人員選舉罷免法第
一百零七條第一款之要件等各云云。均不足採信，已於理由內依
據卷證資料詳予指駁、說明。因認上訴人等犯行明確，而撤銷第
一審關於該部分之科刑判決，改判仍依想像競合犯規定，從一重
論處乙○○罷免案之進行，首謀及下手實施聚眾包圍被罷免人之
住所罪刑；甲○○、丙○○罷免案之進行，共同下手實施聚眾包
圍被罷免人之住所罪刑，已詳述所憑之證據及其認定之理由。乙
○○、丙○○上訴意旨略稱：(一)、原判決未明白認定乙○○有如
何首倡謀議聚眾包圍被罷免人住所之具體事實，遽憑其為罷免案
之提議者及接受媒體採訪，即率認其為首謀者，有判決不備理由
之違法。(二)、依原判決認定之事實，抗議活動始端，已有白布條
、擴音器，並通知媒體採訪等，該活動顯經策劃、動員，抗議人
數已然確定，非不特定多數人之聚集，與公職人員選舉罷免法第
一百零七條第一款之要件不合。(三)、依法院勘驗錄影光碟之結果
，上訴人等係聚集於告訴人住所外之庭院，無緊密聚集致該住所
有不能進出之情形，況告訴人於案發時亦不在其內，無引發衝突
或激化罷免案進行之潛在危險，原判決擴張解釋「聚眾包圍」之
要件，與客觀事證不符，併有違罪刑法定主義。甲○○則略以：
(一)、原判決未說明其知悉有罷免案，又未敘明憑以認定上訴人等
抗議活動旨意在宣傳罷免案之證據，併未斟酌第一審勘驗光碟結
果，案發現場有出現群眾意欲離去之事實，均有理由不備之違法
。(二)、原判決既認定告訴人住所前之廣場係該住所之一部，又謂
進入住所廣場係屬包圍，理由矛盾；又告訴人住所前有三入口，
上訴人等縱聚眾其一入口，是否影響其他入口之出入？原審未予
調查，而擴張解釋「包圍」之要件，適用法則錯誤等語。惟查：
(一)、犯罪事實之認定、證據之取捨及證明力之判斷，俱屬事實審
法院之職權，苟其取捨判斷不違背經驗與論理法則，即不能指為
違法。又修正前公職人員選舉罷免法第九十四條之妨害罷免案件
進行罪，以聚眾包圍被罷免人、罷免案提議人、連署人或其辦事
人員之服務機關、辦事處或住、居所者；或以強暴、脅迫或其他
非法之方法，妨害被罷免人執行職務或罷免案提議人、連署人或
其辦事人員對罷免案之進行者為其犯罪成立要件。嗣於民國九十
六年十一月七日修正施行，於第二款修正增列「聚眾」之構成要
件，與第一款同以「聚眾」為其規範要件之一。第一款係對「處
所」之保護；第二款則以「人」為保護對象，均係基於保障憲法
第十七條人民參政權之行使，對違反者所制頒之處罰規定，其立
法目的，並無二致。就行為態樣而言，二者雖因規範對象不同致
文字相異，然於解釋構成要件文義時，須以立法目的為其基礎，
庶求規範效果之一致。因此，第二款對於「人」為保護對象之犯
罪構成要件，參酌刑法「強暴、脅迫或其他非法之方法」等對人
之身體或心理施以強制力，以客觀上充足妨害之情形為已足，在
解釋上，不以被害人達致不能抗拒之程度為必要。則同條第一款
規定之「聚眾包圍」，應以行為人集合不特定之多數人，有隨時
可以增加之情狀，客觀上已造成「服務機關、辦事處或住、居所
」使用上高度障礙之結果即足，非以重層圍住或完全阻絕為必要
；且目前社會人之住、居所型態多樣，聚眾包圍之行為，亦不限
於合而圍之狀態，祇要能發生包圍之效果同屬之。本件原判決綜
合全案證據資料，而為上訴人等上揭犯罪之認定，已於判決內逐
一說明就其調查證據之結果，上訴人等於告訴人住所前庭院廣場
為聚集群眾之行為，如何已處於隨時可增加之狀況，及該行為如
何已致告訴人住所之出入達於使用上高度障礙等情形，符合公職
人員選舉罷免法第一百零七條第一款規定「聚眾包圍」被罷免人
之住所要件行為之心證理由稽詳，所為論斷與客觀存在之經驗與
論理法則俱屬無違，自屬事實審法院取捨證據職權之適法行使，
尚難漫指為違法。而上訴人等於罷免告訴人案之進行中，聚集包
圍告訴人之住所，既已成罪，縱告訴人於案發時不在該住所內，
或其後群眾有欲離散之行為，均無礙其罪名之成立，卷附該部分
之勘驗資料，無足為有利於上訴人等之認定，原判決縱未特別說
明，於判決結果不生影響。(二)、原判決就如何認定上訴人等於參
與聚眾包圍告訴人住所活動時，已知悉罷免案進入法定程序，仍
以首倡謀聚或下手實施包圍告訴人住所之方法，達致宣傳罷免並
徵求連署之效果等情，已詳敘其所憑之證據及理由，所為論斷，
並非無據，難認有何違背法令之情形。此外，上訴意旨，就原審
依職權採證認事之適法行使，或就原判決已說明事項，專憑己見
，泛指為違法，且為單純事實之爭執，或與判決本旨無關之枝節
問題為事實之爭辯，俱非適法之第三審上訴理由。依前揭說明，
應認上訴人等就前揭違反公職選舉罷免法部分之上訴不合法律上
之程式，均應予駁回。又裁判上一罪案件之一部分，得提起第三
審上訴者，其不得上訴第三審部分，依審判不可分原則，第三審
法院亦應併予審判，但以得上訴部分其上訴合法為前提。本件
得上訴之前揭違反公職選舉罷免法部分，其等上訴為不合法，本
院由程序上予以駁回，對於想像競合犯之強制罪部分自無從併為
實體上審判，此部分既屬刑事訴訟法第三百七十六條第一款，為
不得上訴第三審之案件，其等此部分之上訴不合法，均應併予駁
回。
據上論結，應依刑事訴訟法第三百九十五條前段，判決如主文。
中    華    民    國  九十八  年    九    月    二    日
                      最高法院刑事第十一庭
                          審判長法官  石  木  欽
                                法官  洪  佳  濱
                                法官  呂  丹  玉
                                法官  段  景  榕
                                法官  陳  東  誥
      本件正本證明與原本無異
                                      書  記  官
中    華    民    國  九十八  年    九    月    七    日
                                                      V


司法院資訊處製作；財團法人民間司法改革基金會備份。
